ACORDAO-COMPLETO-2410653

ACÓRDÃO 7760/2020 ATA 24/2020 - SEGUNDA CÂMARA

VISTOS, relatados e discutidos estes autos de Tomada de Contas Especial instaurada pelo Ministério do Turismo, em razão de irregularidade na documentação exigida para a prestação de contas do Convênio 702196/2008, celebrado com a Secretaria de Estado de Desenvolvimento do Turismo de Mato Grosso, que tinha por objeto o incentivo ao turismo por meio da implementação do projeto intitulado "Realização do Barão Folia", com realização prevista para o período de 20 a 24/2/2009,
ACORDAM os Ministros do Tribunal de Contas da União, reunidos em Sessão da Segunda Câmara, com fundamento nos arts. 1º, inciso I, 16, inciso III, alíneas "b" e "c", da Lei nº 8.443, de 16 de julho de 1992, c/c os arts. 19 e 23, inciso III, da mesma Lei, e com arts. 1º, inciso I, 209, incisos II e III, 210 e 214, inciso III, do Regimento Interno do TCU, em:
9.1. julgar irregulares as contas do Sr. Yuri Alexey Vieira Bastos Jorge (CPF XXX.824.921-XX) , ex-Secretário de Estado de Desenvolvimento do Turismo de Mato Grosso, e condená-lo ao pagamento da quantia de R$ 199.600,00 (cento e noventa e nove mil e seiscentos reais) , com a fixação do prazo de 15 (quinze) dias, a contar da notificação, para comprovar, perante o Tribunal (art. 214, inciso III, alínea "a", do Regimento Interno) , o recolhimento da dívida aos cofres do Tesouro Nacional, atualizada monetariamente e acrescida dos juros de mora, calculados a partir de 12/06/2009, até a data do recolhimento, abatendo-se, na oportunidade, o valor já ressarcido em 30/10/2009 de R$ 43.885,37 (quarenta e três mil, oitocentos e oitenta e cinco reais e trinta e sete centavos) , na forma prevista na legislação em vigor;
9.2. aplicar ao Sr. Yuri Alexey Vieira Bastos Jorge (CPF XXX.824.921-XX) a multa prevista no art. 57 da Lei nº 8.443, de 16 de julho de 1992, c/c o art. 267 do Regimento Interno, no valor de R$ 15.000,00 (quinze mil reais) , com a fixação do prazo de quinze dias, a contar da notificação, para comprovar, perante o Tribunal (art. 214, inciso III, alínea "a", do Regimento Interno) , o recolhimento da dívida ao Tesouro Nacional, atualizada monetariamente desde a data do presente Acórdão até a do efetivo recolhimento, se for paga após o vencimento, na forma da legislação em vigor;
9.3. autorizar, desde já, se requerido, o pagamento das dívidas mencionadas nos itens 9.1 e 9.2 acima, em até 36 (trinta e seis) parcelas mensais consecutivas, nos termos do art. 26 da Lei n.º 8.443, de 16 de junho de 1992, c/c o art. 217 do Regimento Interno, fixando ao Responsável o prazo de 15 (quinze) dias, a contar do recebimento da notificação, para comprovar perante o Tribunal o recolhimento da primeira parcela, e de trinta dias, a contar da parcela anterior, para comprovar os recolhimentos das demais parcelas, devendo incidir sobre cada valor mensal, atualizado monetariamente, os juros devidos, na forma prevista na legislação em vigor;
9.4. alertar o Responsável que a falta de comprovação dos recolhimentos de qualquer parcela importará o vencimento antecipado do saldo devedor, nos termos do § 2º do art. 217 do Regimento Interno deste Tribunal;
9.5. determinar à Segecex que inclua na notificação para o pagamento dos valores mencionados nos itens 9.1 e 9.2 o disposto nos itens 9.3 e 9.4, com fundamento no art. 15 e no art. 18, inciso II, alínea "a", da Resolução n.º 170, de 30 de junho de 2004;
9.6. autorizar, desde logo, nos termos do art. 28, inciso II, da Lei nº 8.443, de 1992, a cobrança judicial das dívidas, caso não atendidas as notificações; e
9.7. encaminhar cópia da presente deliberação, bem como do relatório e do voto que a fundamentam, à Procuradoria da República no Estado do Mato Grosso, nos termos do § 7º do art. 209 do Regimento Interno do TCU, para adoção das medidas que entender cabíveis, com a informação de que a decisão está sujeita a Recurso de Reconsideração previsto no art. 285 do RI/TCU.

Tomada de Contas Especial em razão de irregularidade na documentação exigida para a prestação de contas do convênio tendo por objeto o incentivo ao turismo por meio da implementação do projeto intitulado Realização do Barão Folia.

Segunda Câmara

Ministério do Turismo.

3. Interessados/Responsáveis:
3.1. Responsável: Yuri Alexey Vieira Bastos Jorge (XXX.824.921-XX).

13.1. Ministros presentes: Ana Arraes (Presidente), Augusto Nardes, Aroldo Cedraz e Raimundo Carreiro (Relator).
13.2. Ministros-Substitutos presentes: Marcos Bemquerer Costa e André Luís de Carvalho.

RAIMUNDO CARREIRO

Tratam os autos de Tomada de Contas Especial instaurada pelo Ministério do Turismo, em razão de irregularidade na documentação exigida para a prestação de contas do Convênio 702196/2008, celebrado com a Secretaria de Estado de Desenvolvimento do Turismo de Mato Grosso, que tinha por objeto o incentivo ao turismo por meio da implementação do projeto intitulado "Realização do Barão Folia", com realização prevista para o período de 20 a 24/2/2009.
EXAME PRELIMINAR
2.	Não foi realizado exame preliminar nestes autos. Nada obstante, o disposto no art. 4º da IN-TCU nº 56/2007 foi observado, vez que constam nos autos os documentos elencados no referido dispositivo normativo que se enquadram ao caso vertente e que possibilitam a análise do mérito da questão em debate e o amplo exercício do contraditório e do direito de defesa.
INSTRUÇÃO INICIAL
3.	Realizada instrução inicial do feito (peça 91) , propôs a Unidade Técnica a citação do Sr. Yuri Alexey Vieira Bastos Jorge, na condição de ex-secretário da Secretaria de Estado de Desenvolvimento do Turismo de Mato Grosso, para que apresentasse alegações de defesa e/ou recolhesse aos cofres do Tesouro Nacional a quantia lá indicada, em decorrência da não comprovação da boa e regular aplicação dos recursos federais repassados pelo Ministério do Turismo à Secretaria de Estado de Desenvolvimento do Turismo de Mato Grosso por meio do Convênio 702196/2008, que tinha por objeto prestar apoio à implementação do projeto intitulado "Realização do Barão Folia", bem como a realização de audiência do referido responsável para que apresentasse razões de justificativa quanto à seguinte irregularidade: contratação irregular de empresas intermediárias entre o ente público e os artistas ou empresários exclusivos, no âmbito dos processos de inexigibilidade de licitação (84889/2009 e76334/2009, peça 23, p. 1 e 3) , ocasionada pela utilização indevida de inexigibilidade de licitação, visto que os interpostos apresentaram meras cartas de exclusividade restritas à data e local do evento, e sem registro em cartório, as quais não se caracterizam como contratos de exclusividade válidos para fins de contratação via inexigibilidade de licitação.
CITAÇÃO e AUDIÊNCIA
4.	Conforme documento incluso à peça 96, a citação e a ciência da audiência do responsável foram realizadas com êxito. O responsável, contudo, não atendeu ao chamado citatório, tampouco à audiência.
INSTRUÇÃO FINAL
5.	Instruído em definitivo o feito, a Unidade Técnica apresentou proposta final de encaminhamento acorde, que, nos termos do inciso I, §3º do art. 1º da Lei nº 8.443/92 transcrevo (peças 101/103) :
"INTRODUÇÃO
	Trata o presente processo de Tomada de Contas Especial - TCE, instaurada pelo Ministério do Turismo (MTur) em desfavor do Sr. Yuri Alexey Vieira Bastos Jorge (CPF XXX.824.921-XX) , na condição de ex-secretário da Secretaria de Estado de Desenvolvimento do Turismo de Mato Grosso, em razão de irregularidade na documentação exigida para a prestação de contas do Convênio 702196/2008 (peça 11) , celebrado em 29/12/2008, com a Secretaria de Estado de Desenvolvimento do Turismo de Mato Grosso, com a interveniência do Governo do Estado do Mato Grosso (CNPJ 03.507.415/0001-44) tendo por objeto o incentivo ao turismo por meio da implementação do projeto intitulado "Realização do Barão Folia", com realização prevista para o período de 20 a 24/2/2009 (peça 1, p. 8) , com vigência estipulada para o período de 29/12/2008 a 3/9/2009 (peça 87, p.1) .
HISTÓRICO
2.	Os recursos previstos para implementação do objeto do referido convênio foram orçados no valor total de R$ 221.800,00 (peça 11, p. 7) , com a seguinte composição: R$ 22.200,00 de contrapartida do Convenente e R$ 199.600,00 à conta do concedente, liberados conforme indicado abaixo:
	Ordem Bancária
	Data da Emissão
 (peça 8 e 14) 
	Data do Crédito
 (peça 74, p. 1) 
	Valor (R$) 

	2009OB800683
	10/6/2009
	12/6/2009
	199.600,00

3.	O Ministério do Turismo exarou os seguintes pareceres:
	Parecer
	Peça
	Data

	Parecer/Conjur/Mtur 2028/2008
	3
	26/12/2008

	Parecer Conjur/Mtur 484/2009
	6
	1/6/2009

	Parecer de Análise de Prestação de Contas - Parte Técnica 86/2010
	25
	19/2/2010

	Nota Técnica de Análise 110/2011
	29
	n/c-

	Nota Técnica de Reanálise 37/2014
	36
	20/1/2014

	Nota Técnica de Reanálise 371/2014
	39
	25/3/2014

	Nota Técnica de Reanálise Financeira 33/2016
	41
	26/1/2016

	Nota Técnica de Reanálise Financeira 657/2016
	55
	27/7/2016

4.	O Parecer Técnico de peça 76, com manifestação sobre a avaliação e aprovação do plano de trabalho apresentado, descreve as ações pretendidas: 
1. Locação e Operação de equipamentos de Sonorização;
2. Locação e Operação de Sistema de Iluminação;
3. Locação de Palco;
4. Locação Banheiros Químicos;
5. Show Artístico Musical Nacional;
6. Show Artístico Musical Banda Regional;
7. Mídia Televisiva;
8. Mídia Radiofônica;
9. Confecção de Cartazes.
5. 	A motivação para a instauração da presente Tomada de Contas Especial foi materializada pela ausência de documentos indispensáveis à prestação de contas do Convênio, conforme descrito na Nota Técnica de Reanálise 371/2014 (de 25/3/2014, peça 39) , de onde se extrai:
Apresentada cópia do Relatório [Relatório de Execução Físico - Financeiro] (fl. 123) , entretanto o item referente à quantidade executada no período (programado/executado) , não corresponde às constantes no Plano de Trabalho aprovado
[ ... ]
Não foram apresentados documentos comprobatórios da execução física do evento.
[ ... ]
Não foram apresentados documentos comprobatórios da realização dos shows constantes no Plano de Trabalho aprovado.
Os materiais solicitados não foram encaminhados. [ ... ]
Não foram apresentados documentos comprobatórios da execução física dos itens de infraestrutura constantes no Plano de Trabalho aprovado.
[ ... ]
Declaração do Convenente - realização do evento A declaração não foi apresentada.
[ ... ]
Declaração de Autoridade Local
A declaração não foi apresentada. [ ... ]
Não foram atendidos os requisitos de elegibilidade do convênio supracitado, estando, s.m.j., a EXECUÇÃO FÍSICA REPROVADA, conforme constatações no item RESSALVAS TÉCNICAS.
 (pp. 2-4 do documento 39) 
6.	O quadro seguinte reproduz as ressalvas técnicas identificadas na referida Nota Técnica de Reanálise 371/2014 (peça 39, p. 2-4) :
	ITEM
	OBJETO DA RESSALVA
	RESSALVAS APONTADAS NA NOTA TÉCNICA DE REANÁLISE 0371/2014
	RESPOSTA DO CONVENENTE

	01
	Relatório de Execução Físico -Financeira
	Relatório encaminhado (fl. 107) , entretanto a quantidade referente ao item "Show artístico de banda regional", não guarda correspondência com a constante no Plano de Trabalho aprovado. Ressaltamos ainda que não consta data de assinatura no documento.
	Apresentada cópia do Relatório (fl. 123) , entretanto o item referente à quantidade executada no período (programado / executado) , não corresponde às constantes no Plano de Trabalho aprovado.

	02
	Realização do evento
	Não constam materiais para análise.
Ressaltamos que é necessário o envio de documentos que comprovem a efetiva realização do evento e aplicação da logomarca do Ministério do Turismo. Acrescentamos que no caso de envio de imagens, é necessário que as mesmas possibilitem a verificação do objeto do Convênio no contexto proposto (local, data etc) , para notícias veiculadas na internet, enviar o "print screen" juntamente com o link para consulta posterior, e para comprovação através de revistas e/ou jornais, enviar o exemplar original no qual se encontra o anúncio.
	Não foram apresentados documentos comprobatórios da execução física do evento.

	03
	Apresentações artísticas, musicais
	Não constam materiais para análise e comprovação da realização dos shows.
Ressaltamos que é necessário o envio de documentos que comprovem a efetiva realização de cada um dos shows constantes no Plano de Trabalho aprovado, ou seja, 05 shows artísticos nacionais e 07 shows artísticos regionais. Tendo em vista a não especificação dos shows no documento, solicitamos que os mesmos sejam detalhados pelo Convenente (informe o nome de cada uma das bandas) .
Acrescentamos que no caso de envio de imagens, é necessário que as mesmas possibilitem a verificação do objeto do Convênio no contexto proposto (local, data etc) , para notícias veiculadas na internet, enviar o "print screen" juntamente com o link para consulta posterior, e para comprovação através de revistas e/ou jornais, enviar o exemplar original no qual se encontra o anúncio.
	Não foram apresentados documentos comprobatórios da realização dos shows constantes no Plano de Trabalho.
Os materiais solicitados não foram encaminhados.

	04
	Itens de Infra-estrutura (palco, sonorização e iluminação) 
	Não constam materiais para análise.
Ressaltamos que é necessário o envio de documentos que comprovem a efetiva execução dos itens de infraestrutura constantes no Plano de Trabalho aprovado.
Acrescentamos que no caso de envio de imagens, é necessário que as mesmas possibilitem a verificação do objeto do Convênio no contexto proposto (local, data etc) , para notícias veiculadas na internet, enviar o "print screen" juntamente com o link para consulta posterior, e para comprovação através de revistas e/ou jornais, enviar o exemplar original no qual se encontra o anúncio.
	Não foram apresentados documentos comprobatórios da execução física dos itens de infraestrutura constantes no Plano de Trabalho aprovado.

	05
	Declaração do Convenente - realização do evento
	A declaração não foi apresentada.
	A declaração não foi apresentada.

	06
	Declaração de Autoridade Local
	Encaminhada cópia não autenticada do documento.
Solicitamos que seja encaminhada declaração original ou cópia autenticada.
	A declaração não foi apresentada.

7.	Da análise dos autos, verifica-se que foi dada oportunidade de defesa ao agente responsabilizado, em obediência aos princípios constitucionais que asseguram o direito ao contraditório e à ampla defesa, tendo em vista as notificações anexadas ao processo (peças 40, 43, 56, 57, 62, 63 e 64) . Como não houve o recolhimento integral aos cofres públicos da importância impugnada, subsiste o motivo que legitimou a instauração de tomada de contas especial.
8.	Tanto o relatório do tomador de contas, quanto o relatório de auditoria da CGU, amparados pela Nota Técnica de Reanálise 371/2014 (peça 39) , do Ministério do Turismo, concluíram pela existência de dano ao Erário Federal da ordem de R$ 199.600,00, correspondente ao valor integral repassado à Secretaria de Estado de Desenvolvimento do Turismo de Mato Grosso, em razão da impugnação total das despesas do convênio por conta de irregularidades técnicas, sendo descontada a quantia restituída de R$ 43.885,37, em 30/10/2009 (peça 27, p. 1) .
9.	A inscrição em conta de responsabilidade, no Siafi, foi efetuada conforme a 2017NS000152, de 22/12/2017 (peça 72) .
10.	No Relatório de Tomada de Contas Especial 143/2017 (peça 85) , em que os fatos estão circunstanciados, a responsabilidade pelo dano causado ao erário foi atribuída ao Senhor Yuri Alexey Vieira Bastos Jorge (CPF XXX.824.921-XX) , ocupante do cargo supramencionado à época da ocorrência dos fatos (peça 11) , em razão da impugnação parcial das despesas realizadas com os recursos do convênio em comento, no valor de R$ 199.600,00, descontada a parcela restituída.
11.	A CGU seguiu o posicionamento do órgão concedente quanto às irregularidades identificadas, ao débito apurado e à responsabilidade, conforme se verifica no Relatório de Auditoria 867/2018 (peça 87) , no Certificado de Auditoria 867/2018 (peça 88) , bem como no Parecer do Dirigente do Órgão de Controle Interno 867/2018 (peça 89) . O Ministro de Estado do Turismo pronunciou-se pelo conhecimento das conclusões contidas nos pareceres da CGU, opinando pela irregularidade das contas do responsável indicado (peça 90) .
12.	Na instrução antecedente (peça 91) , analisando-se os documentos nos autos, concluiu-se pela necessidade de realização de citação e audiência do responsável, nos termos seguintes:
 ALEGAÇÕES DE DEFESA quanto à irregularidade detalhada a seguir:
Irregularidade: não comprovação da boa e regular aplicação dos recursos federais repassados pelo Ministério do Turismo à Secretaria de Estado de Desenvolvimento do Turismo de Mato Grosso (CNPJ 05.426.873/0001-84) por meio do Convênio 702196/2008 (peça 11; objeto: apoio à implementação do projeto intitulado objeto "Realização do Barão Folia", com vigência estipulada para o período de 29/12/2008 a 3/9/2009) ;
Condutas: 
1) não comprovar por fotos, vídeos ou outros meios possíveis a execução física do Convênio 702196/2008, "Realização do Barão Folia", consoante excerto transcrito da Nota Técnica de Reanálise 371/2014 (de 25/3/2014, peça 39) :
	ITEM
	OBJETO DA RESSALVA
	RESSALVAS APONTADAS NA NOTA TÉCNICA DE REANÁLISE 037/2014
	RESPOSTA DO CONVENENTE

	01
	Relatório de Execução Físico -Financeira
	Relatório encaminhado (fl. 107) , entretanto a quantidade referente ao item "Show artístico de banda regional", não guarda correspondência com a constante no Plano de Trabalho aprovado. Ressaltamos ainda que não consta data de assinatura no documento.
	Apresentada cópia do Relatório (fl. 123) , entretanto o item referente à quantidade executada no período (programado / executado) , não corresponde às constantes no Plano de Trabalho aprovado.

	02
	Realização do evento
	Não constam materiais para análise.
Ressaltamos que é necessário o envio de documentos que comprovem a efetiva realização do evento e aplicação da logomarca do Ministério do Turismo. Acrescentamos que no caso de envio de imagens, é necessário que as mesmas possibilitem a verificação do objeto do Convênio no contexto proposto (local, data etc) , para notícias veiculadas na internet, enviar o "print screen" juntamente com o link para consulta posterior, e para comprovação através de revistas e/ou jornais, enviar o exemplar original no qual se encontra o anúncio.
	Não foram apresentados documentos comprobatórios da execução física do evento.

	03
	Apresentações artísticas, musicais
	Não constam materiais para análise e comprovação da realização dos shows.
Ressaltamos que é necessário o envio de documentos que comprovem a efetiva realização de cada um dos shows constantes no Plano de Trabalho aprovado, ou seja, 05 shows artísticos nacionais e 07 shows artísticos regionais. Tendo em vista a não especificação dos shows no documento, solicitamos que os mesmos sejam detalhados pelo Convenente (informe o nome de cada uma das bandas) .
Acrescentamos que no caso de envio de imagens, é necessário que as mesmas possibilitem a verificação do objeto do Convênio no contexto proposto (local, data etc) , para notícias veiculadas na internet, enviar o "print screen" juntamente com o link para consulta posterior, e para comprovação através de revistas e/ou jornais, enviar o exemplar original no qual se encontra o anúncio.
	Não foram apresentados documentos comprobatórios da realização dos shows constantes no Plano de Trabalho.
Os materiais solicitados não foram encaminhados.

	04
	Itens de Infra-estrutura (palco, sonorização e iluminação) 
	Não constam materiais para análise.
Ressaltamos que é necessário o envio de documentos que comprovem a efetiva execução dos itens de infraestrutura constantes no Plano de Trabalho aprovado.
Acrescentamos que no caso de envio de imagens, é necessário que as mesmas possibilitem a verificação do objeto do Convênio no contexto proposto (local, data etc) , para notícias veiculadas na internet, enviar o "print screen" juntamente com o link para consulta posterior, e para comprovação através de revistas e/ou jornais, enviar o exemplar original no qual se encontra o anúncio.
	Não foram apresentados documentos comprobatórios da execução física dos itens de infraestrutura constantes no Plano de Trabalho aprovado.

	05
	Declaração do Convenente - realização do evento
	A declaração não foi apresentada.
	A declaração não foi apresentada.

	06
	Declaração de Autoridade Local
	Encaminhada cópia não autenticada do documento.
Solicitamos que seja encaminhada declaração original ou cópia autenticada.
	A declaração não foi apresentada.

2) não apresentar os Contratos de Exclusividade (com os devidos registros em cartório) entre as empresas representantes Prime Produções Culturais Ltda. ME e Conhecer Consultoria e Marketing Ltda ME e os artistas dos grupos das atrações musicais do evento, passível, portanto, de glosa, nos termos do Acórdão 96/2008-TCU-Plenário, além da reafirmação desse entendimento no Acórdão 1435/2017-TCU-Plenário, prevista no inciso III do art. 25 da Lei 8.666/1993;
3) não apresentar documentos (notas fiscais, recibos, comprovantes de transferências bancárias e outros documentos equivalentes, emitidos em nome das bandas ou artistas e assinadas por seus representantes legais ou pelos seus empresários exclusivos, sendo essa representação ou exclusividade registrada em cartório) capazes de demonstrar que eventuais valores destinados às empresas contratadas Prime Produções Culturais Ltda ME e Conhecer Consultoria e Marketing Ltda. ME foram repassados aos artistas que realizaram o evento;
4) não apresentar extratos bancários que demonstrem a movimentação financeira do convênio em apreço, não se podendo comprovar o nexo de causalidade dos citados pagamentos, listados na Relação de Pagamentos (peça 19, p. 2) , contrariando, também, o parágrafo primeiro da Cláusula Sétima do termo de Convênio 702196/2008;
a) Dispositivos violados: Art. 63 da Lei 4320/1964, o art. 93, do Decreto Lei 200/1967, art. 50, §3º, da Portaria Interministerial 127/2008, Lei 8.666/1993, Lei 10.520/2002, Decreto 3.555/2000, Termo de Convênio e entendimento firmado no Acórdão 1435/2017-TCU-Plenário, destacado na presente instrução;
e/ou RECOLHER o débito referente à irregularidade de que trata o item 1.i.a, conforme detalhado no Anexo I deste ofício, aos cofres da entidade credora, o valor histórico atualizado monetariamente desde a respectiva data de ocorrência até o efetivo recolhimento, abatendo-se, na oportunidade, a (s) quantia (s) eventualmente ressarcida (s) , na forma da legislação em vigor. O valor total da dívida atualizada monetariamente até 26/2/2019 corresponde a R$ 270.347,56.
Além disso, fica Vossa Senhoria ciente da presente AUDIÊNCIA, com fundamento no art. 12, inciso III, da Lei 8.443/1992, para, no mesmo prazo de quinze dias, a contar do recebimento da presente comunicação, apresentar:
RAZÕES DE JUSTIFICATIVA quanto à irregularidade detalhada a seguir:
Irregularidade: Contratação irregular de empresas intermediárias entre o ente público e os artistas ou empresários exclusivos, no âmbito dos processos de inexigibilidade de licitação (84889/2009 e76334/2009, peça 23, p. 1 e 3) , ocasionada pela utilização indevida de inexigibilidade de licitação, visto que os interpostos apresentaram meras cartas de exclusividade restritas à data e local do evento, e sem registro em cartório, as quais não se caracterizam como contratos de exclusividade válidos para fins de contratação via inexigibilidade de licitação;
Conduta: autorizar a abertura e ratificar o resultado dos processos de inexigibilidades (peça 23, p. 1 e 3) com as empresas Prime Produções Culturais Ltda. ME (CNPJ 04.142.495/0001-44) e Conhecer Consultoria e Marketing Ltda. ME (CNPJ 07.046.650/0001-17) , cujos objetos eram a intermediação de artistas ou bandas para os quais essas sociedades comerciais não possuíam contrato de exclusividade válidos para fins de contratação via inexigibilidade;
Dispositivos violados: Art. 25, inciso III, da Lei 8.666/1993; art. 49 da Portaria Interministerial 127/2008; Convênio 737897/2010, Cláusula Terceira, Item II, alíneas "pp".
13.	A proposta mereceu acolhimento da unidade técnica (peças 92-93) . Consoante delegação de competência do Exmo Sr. Ministro Relator foi efetuada a citação e audiência do responsável pelo expediente indicado, a seguir:
	Ofício
	Peça
	Destinatário
	Data de ciência ou motivo de ausência
	peça
	Data de fim de prazo de resposta

	849/2019
	95
	Yuri Alexey Vieira Bastos Jorge
	26/3/2019
	96
	10/4/2019

	8957/2019
	97
	Yuri Alexey Vieira Bastos Jorge
	10/10/2019
	98
	25/10/2019

14.	Os AR`s dos Ofícios 849/2019 e 8957/2019, de citação e audiência do Sr. Yuri Alexey Vieira Bastos Jorge (CPF XXX.824.921-XX) , retornaram com ciência em 26/3/2019 (peça 96) e 25/10/2019 (peça 98) , embora não tenham sido recebidos de próprio punho pelo responsável.
15.	Transcorrido o prazo regimental, o Instituto permaneceu silente, devendo ser considerado revel, nos termos do art. 12, §3º, da Lei 8.443/1992.
EXAME TÉCNICO
Da validade das notificações
16.	Preliminarmente, cumpre tecer breves considerações sobre a forma como são realizadas as comunicações processuais no TCU. A esse respeito, destacam-se o art. 179 do Regimento Interno do TCU (Resolução 155, de 4/12/2002) e o art. 4º, inciso III, § 1º, da Resolução TCU 170, de 30 de junho de 2004, in verbis:
Art. 179. A citação, a audiência ou a notificação, bem como a comunicação de diligência, farse-ão:
I - mediante ciência da parte, efetivada por servidor designado, por meio eletrônico, fac-símile, telegrama ou qualquer outra forma, desde que fique confirmada inequivocamente a entrega da comunicação ao destinatário;
II - mediante carta registrada, com aviso de recebimento que comprove a entrega no endereço do destinatário;
III - por edital publicado no Diário Oficial da União, quando o seu destinatário não for localizado
 (...) 
Art. 3º As comunicações serão dirigidas ao responsável, ou ao interessado, ou ao dirigente de órgão ou entidade, ou ao representante legal ou ao procurador constituído nos autos, com poderes expressos no mandato para esse fim, por meio de:
I - correio eletrônico, fac-símile ou telegrama;
II - servidor designado;
III - carta registrada, com aviso de recebimento;
IV - edital publicado no Diário Oficial da União, quando o seu destinatário não for localizado, nas hipóteses em que seja necessário o exercício de defesa.
Art. 4º. Consideram-se entregues as comunicações:
I - efetivadas conforme disposto nos incisos I e II do artigo anterior, mediante confirmação da ciência do destinatário;
II - realizadas na forma prevista no inciso III do artigo anterior, com o retorno do aviso de recebimento, entregue comprovadamente no endereço do destinatário;
III - na data de publicação do edital no Diário Oficial da União, quando realizadas na forma prevista no inciso IV do artigo anterior.
§ 1º O endereço do destinatário deverá ser previamente confirmado mediante consulta aos sistemas disponíveis ao Tribunal ou a outros meios de informação, a qual deverá ser juntada ao respectivo processo.
 (...) 
17.	Bem se vê, portanto, que a validade da citação via postal não depende de que o aviso de recebimento seja assinado pelo próprio destinatário da comunicação, o que dispensa, no caso em tela, a entrega do AR em "mãos próprias". A exigência da norma é no sentido de o Tribunal verificar se a correspondência foi entregue no endereço correto, residindo aqui a necessidade de certeza inequívoca. 
18.	Não é outra a orientação da jurisprudência do TCU, conforme se verifica dos julgados a seguir transcritos:
São válidas as comunicações processuais entregues, mediante carta registrada, no endereço correto do responsável, não havendo necessidade de que o recebimento seja feito por ele próprio (Acórdão 3648/2013-TCU-Segunda Câmara, Relator Ministro José Jorge) ;
É prescindível a entrega pessoal das comunicações pelo TCU, razão pela qual não há necessidade de que o aviso de recebimento seja assinado pelo próprio destinatário. Entregandose a correspondência no endereço correto do destinatário, presume-se o recebimento da citação. (Acórdão 1019/2008-TCU-Plenário, Relator Ministro Benjamin Zymler) ;
As comunicações do TCU, inclusive as citações, deverão ser realizadas mediante Aviso de Recebimento - AR, via Empresa Brasileira de Correios e Telégrafos, bastando para sua validade que se demonstre que a correspondência foi entregue no endereço correto. (Acórdão 1526/2007-TCU-Plenário, Relator Ministro Aroldo Cedraz) .
19.	A validade do critério de comunicação processual do TCU foi referendada pelo Supremo Tribunal Federal, nos termos do julgamento do MS-AgR 25.816/DF, por meio do qual se afirmou a desnecessidade da ciência pessoal do interessado, entendendo-se suficiente a comprovação da entrega do "AR" no endereço do destinatário:
EMENTA: AGRAVO REGIMENTAL. MANDADO DE SEGURANÇA. DESNECESSIDADE DE INTIMAÇÃO PESSOAL DAS DECISÕES DO TRIBUNAL DE CONTAS DA UNIÃO. ART. 179 DO REGIMENTO INTERNO DO TCU. INTIMAÇÃO DO ATO IMPUGNADO POR CARTA REGISTRADA, INICIADO O PRAZO DO ART. 18 DA LEI nº 1.533/51 DA DATA CONSTANTE DO AVISO DE RECEBIMENTO. DECADÊNCIA RECONHECIDA. AGRAVO IMPROVIDO.
O envio de carta registrada com aviso de recebimento está expressamente enumerado entre os meios de comunicação de que dispõe o Tribunal de Contas da União para proceder às suas intimações.
O inciso II do art. 179 do Regimento Interno do TCU é claro ao exigir apenas a comprovação da entrega no endereço do destinatário, bastando o aviso de recebimento simples. 
20.	No caso vertente, a citação do Sr. Yuri Alexey Vieira Bastos Jorge (CPF XXX.824.921-XX) se deu em endereço constante nos sistemas CPF da Receita (peça 94) . As entregas dos ofícios citatórios nesse endereço ficaram comprovada (AR`s de peças 96 e 98) e, portanto, encontra-se formalmente válida.
21.	Nos processos do TCU, a revelia não leva à presunção de que seriam verdadeiras todas as imputações levantadas contra os responsáveis, diferentemente do que ocorre no processo civil, em que a revelia do réu opera a presunção da verdade dos fatos narrados pelo autor. Dessa forma, a avaliação da responsabilidade do agente não pode prescindir da prova existente no processo ou para ele carreada. 
22.	Ao não apresentar sua defesa, o responsável deixou de produzir prova da regular aplicação dos recursos sob sua responsabilidade, em afronta às normas que impõem aos gestores públicos a obrigação legal de, sempre que demandados pelos órgãos de controle, apresentar os documentos que demonstrem a correta utilização das verbas públicas, a exemplo do contido no art. 93, do DecretoLei 200/1967: "Quem quer que utilize dinheiros públicos terá de justificar seu bom e regular emprego na conformidade das leis, regulamentos e normas emanadas das autoridades administrativas competentes." 
23.	Mesmo as alegações de defesa não sendo apresentadas, considerando o princípio da verdade real que rege esta Corte, procurou-se buscar, em manifestações do responsável na fase interna desta Tomada de Contas Especial, se havia algum argumento que pudesse ser aproveitado a seu favor. 
24.	No entanto, o responsável não se manifestou na fase interna, não havendo, assim, nenhum argumento que possa vir a ser analisado e posteriormente servir para afastar as irregularidades apontadas.
25.	De outro lado, a prestação de contas encontra-se eivada de irregularidades nas execuções física e financeiras, sem que o responsável tenha coligido aos autos as alegações de defesa e razões de justificativas convincentes, ensejando, em consequência, a irregularidade das contas, com imposição de débito e multa. É o que se expõe a seguir.
26.	O responsável firmou os seguintes contratos para a realização do evento da avença, conforme a seguir descrito:
Tabela 1
	Modalidade
	Número
	Objeto
	Valor (R$) 

	Inexigibilidade
 (84889/2009, peça 23, p. 1) 
	Contrato 31/2009/SEDTUR: 
 (peça 24, p. 1-5) 
Empresa contratada:
Prime Produções Culturais Ltda. ME
 (CNPJ 04.142.495/0001-44) 
	Prestação de Serviços Artísticos, show musical com a Banda Deixa Rolar
	54.250,00

	* Inexigibilidade
 (76334/2009, peça 23, p. 3) 
	Conhecer Consultoria e Marketing Ltda. ME
 (CNPJ 07.046.650/0001-17) 
	Contratação de show da Banda American Band Show
	78.000,00

	* Pregão
	Sette Locação Som Luz Palco Ltda. ME
		42.475,00

* não constam documentos (processos, contratos) relacionados a essas contratações
27.	Conforme a Relação de Pagamentos Efetuados (peça 19, p. 2) , foram realizados os seguintes pagamentos:
Tabela 2
	Favorecido
	CNPJ
	Licitação
	NF (peça e p.) 
	Valor (R$) 

	Prime Produções Culturais Ltda. -ME
	04.142.495/0001-44
	Inexigibilidade
	663 
 (peça 79, p. 2) 
	54.250,00

	Sette Locação Som Luz Palco Ltda. ME
	08.337.158 /0001-63
	Pregão
	164
 (peça 79, p. 3) 
	42.475,00

	Conhecer Consultoria e Mark. Ltda. ME
	07.046.650 /0001-17
	Inexigibilidade
	0048 
 (peça 79, 1) 
	15.600,00

					13.150,00

					49.250,00

	TOTAL
	174.725,00

28.	Em relação aos prestadores de serviços, merece destaque que a empresa Conhecer Consultoria e Mark. Ltda. ME já sofreu inúmeras condenações dessa E. Corte de Contas, conforme ilustra o quadro seguinte (acórdãos condenatórios do Instituto Educação e Crescer e da empresa Conhecer Consultoria e Marketing Ltda.) . O quadro abaixo sintetiza os processos e os débitos e multas imputados à empresa Conhecer Consultoria e Marketing Ltda:
Tabela 3
	TC
	Acórdão TCU
	Data
	Débito (R$) (Data Original do Débito) 
	Multa (R$) 

	Processo 029.651/2013-1
	3775/2015 - TCU - 2ª Câmara 
 (Rel. Min. Augusto Nardes) 
	21/7/2015
	500.000,00 (15/10/2009) 
	67.000,00

	Processo 029.465/2013-3
	586/2016 - TCU - Plenário
 (Rel. Min. Walton Alencar Rodrigues) 
	16/3/2016
	300.000,00 (10/12/2009) 
	75.000,00

	Processo 017.226/2014-7
	848/2016 - TCU - Plenário
 (Rel. Min. Walton Alencar Rodrigues) 
	13/4/2016
	300.000,00 (20/7/2009) 
	77.000,00

	Processo 017.227/2014-3
	849/2016 - TCU - Plenário
 (Rel. Min. Walton Alencar Rodrigues) 
	13/4/2016
	100.000,00 (27/7/2009) 
	26.000,00

	Processo 029.938/2013-9
	1178/2016 - TCU - Plenário
 (Rel. Min. Augusto Sherman Cavalcanti) 
	11/5/2016
	100.000,00 (11/8/2009) 
50.000,00 (25/6/2009) 
	39.000,00

	Processo 018.305/2015-6
	2936/2016 - TCU - Plenário
 (Rel. Min. Vital do Rêgo) 
	16/11/2016
	300.000,00 (2/6/2009) 
	40.000,00

29. 	A empresa Prime Produções Culturais Ltda. -ME também já foi condenada pela E. Corte de Contas: Acórdão 5003/2018-TCU-Primeira Câmara e 9916/2016 - TCU - 2ª Câmara.
30.	Ressalte-se que não houve fiscalização in loco, consoante informação inserida no Relatório de TCE 143/2017 (peça 70, p. 1) .
31.	Verifica-se que o responsável não conseguiu comprovar sequer a efetiva realização do evento (v. item 6) , uma vez que não acostou à prestação de contas elementos convincentes das apresentações artísticas e demais itens constantes do plano de trabalho, consoante detalhado no quadro do parágrafo 6 supra. Portanto, não foram apresentados documentos comprobatórios da realização dos shows constantes no Plano de Trabalho nem dos itens de infraestrutura, concluindo-se pela impugnação total do valor conveniado.
32.	Em relação à análise financeira, não empreendida pelo MTur, verifica-se que, além da ausência dos processos de inexigibilidades e do pregão, dos contratos decorrentes, não restaram evidenciados os requisitos indispensáveis para a inexigibilidade de licitação: contratos de exclusividade registrados em cartório, conforme entendimento jurisprudencial dessa E. Corte de Contas.
33.	Ademais, não consta nos autos extratos bancários que demonstrem a movimentação financeira do convênio em apreço, pois os extratos inseridos nas peças 74, 75 e 81 não refletem referida movimentação, isto é, os pagamentos, não se podendo verificar o nexo de causalidade dos citados pagamentos, listados na Relação de Pagamentos (peça 19, p. 2) .
34.	Ressalte-se que o parágrafo primeiro da Cláusula Sétima (que trata da movimentação da conta específica) do termo de convênio dispõe, in verbis, que:
PARÁGRAFO PRIMEIRO. Os pagamentos à conta de recursos recebidos da União, previsto no caput desta Cláusula, estão sujeitos à identificação do beneficiário final e à obrigatoriedade de depósito em sua conta bancária.
34.1.	Não se pôde verificar nos autos a identificação do beneficiário final nem o depósito em sua conta bancária.
35.	Da mesma forma, não constam nos autos comprovantes de que os valores indicados a título de cachê tenham sido de fato recebidos pelas respectivas atrações artísticas.
36.	Em relação à inexigibilidade de licitação, de fato, o entendimento do E. TCU é no sentido de que na contratação direta de artistas consagrados, com base na hipótese de inexigibilidade prevista no art. 25, inciso III, da Lei 8.666/1993, por meio de intermediários ou representantes, deve ser apresentada cópia do contrato de exclusividade dos artistas com o empresário contratado, registrado em cartório. O contrato de exclusividade difere da autorização que assegura exclusividade apenas para os dias correspondentes à apresentação dos artistas e que é restrita à localidade do evento, a qual não se presta a fundamentar a inexigibilidade. Assim, a jurisprudência predominante é no sentido de julgar irregulares as contas que contém esses vícios. 
37.	Na jurisprudência deste Tribunal encontra-se consolidado o entendimento de que a apresentação do contrato de exclusividade entre artistas e o empresário contratado é indispensável para caracterizar a hipótese de inexigibilidade de licitação prevista no art. 25, inciso III, da Lei de Licitações, de modo que simples autorizações ou cartas de exclusividade não se prestam a comprovar a inviabilidade da competição, pois não retratam uma representação privativa para qualquer evento em que o profissional for convocado. 
38.	A não apresentação dos contratos de exclusividade representa irregularidade formal grave, ensejando a irregularidade das contas, com a cominação de multa. A existência de débito, no entanto, será apurada, caso a caso, nas tomadas de contas especial. Conforme entendimento exposto acima, haverá débito quando não for possível comprovar o recebimento dos cachês pelos artistas, como no caso em concreto em que não constam os contratos/cartas de exclusividade registradas em cartório, tampouco os comprovantes de pagamentos firmados pelos artistas contratados. 
39.	Assim, na execução financeira do convênio, não restou comprovado o nexo de causalidade entre os pagamentos presumivelmente efetuados às empresas Prime Produções Culturais Ltda. ME (CNPJ 04.142.495/0001-44) e Conhecer Consultoria e Marketing Ltda. ME (CNPJ 07.046.650/0001-17) , e a execução do evento, ensejando, em consequência, a irregularidade das contas e imputação de débito ao responsável.
40.	Diante do exposto, a reprovação da prestação de contas decorre da ausência da comprovação física e financeira da boa e regular aplicação dos recursos públicos.
41.	O responsável teve ciência das irregularidades apontadas pelo MTur e não logrou êxito em apresentar os elementos indispensáveis para comprovação da boa e regular aplicação dos recursos públicos.
42.	Posteriormente, citado pelo E. TCU, o responsável permaneceu inerte, não apresentou alegações de defesa e razões de justificativas e não elidiu as irregularidades apontadas, ensejando, portanto, a glosa das despesas indicadas e o julgamento pela irregularidade das contas.
Prescrição da Pretensão Punitiva
43.	Vale ressaltar que a pretensão punitiva, conforme Acórdão 1441/2016-TCU-Plenário, Relator Ministro Benjamin Zymler, que uniformizou a jurisprudência acerca dessa questão, subordinase ao prazo geral de prescrição indicado no art. 205, do Código Civil, que é de dez anos, contado da data de ocorrência da irregularidade sancionada, nos termos do art. 189, do Código Civil, sendo este prazo interrompido pelo ato que ordenar a citação, a audiência ou a oitiva do responsável.
44.	No caso em exame, não ocorreu a prescrição, uma vez que a irregularidade sancionada ocorreu em 12/6/2009 (data do crédito da ordem bancária: peça 74, p. 1) , e o ato de ordenação da citação ocorreu em 23/2/2019 (peça 93) .
45.	Em se tratando de processo em que a parte interessada não se manifestou acerca das irregularidades imputadas, não há elementos para que se possa efetivamente aferir e reconhecer a ocorrência de boa-fé na conduta do responsável, podendo este Tribunal, desde logo, proferir o julgamento de mérito pela irregularidade das contas, conforme os termos dos §§ 2º e 6º do art. 202 do Regimento Interno do TCU (Acórdão 2064/2011-TCU-Primeira Câmara, relator Ministro Ubiratan Aguiar; Acórdão 6182/2011-TCU-Primeira Câmara, relator Ministro Weber de Oliveira; Acórdão 4072/2010-TCU-Primeira Câmara, relator Ministro Valmir Campelo; Acórdão 1189/2009-TCU-Primeira Câmara, relator Ministro Marcos Bemquerer; e Acórdão 731/2008-TCU-Plenário, relator Ministro Aroldo Cedraz) .
46.	Dessa forma, o responsável deve ser considerado revel, nos termos do art. 12, §3º, da Lei 8.443/1992, devendo as contas serem julgadas irregulares, condenando-o ao débito apurado e aplicando-lhe a multa prevista no art. 57 da Lei 8.443/1992.
CONCLUSÃO
47.	Trata o presente processo de Tomada de Contas Especial - TCE, instaurada Ministério do Turismo (MTur) em desfavor do Sr. Yuri Alexey Vieira Bastos Jorge (CPF XXX.824.921-XX) , na condição de ex-secretário da Secretaria de Estado de Desenvolvimento do Turismo de Mato Grosso, em razão de irregularidade na documentação exigida para a prestação de contas do Convênio 702196/2008 (peça 11) , celebrado em 29/12/2008, com a Secretaria de Estado de Desenvolvimento do Turismo de Mato Grosso, com a interveniência do Governo do Estado do Mato Grosso (CNPJ 03.507.415/0001-44) tendo por objeto o incentivo ao turismo por meio da implementação do projeto intitulado "Realização do Barão Folia", com realização prevista para o período de 20 a 24/2/2009 (peça 1, p. 8) , com vigência estipulada para o período de 29/12/2008 a 3/9/2009 (peça 87, p.1) .
48.			Em face da análise promovida na seção "Exame Técnico", verifica-se que o responsável não logrou comprovar a boa e regular aplicação dos recursos. E, instado a se manifestar, optou pelo silêncio, configurando a revelia, nos termos do § 3º do art. 12 da Lei 8.443/1992.
49.	Vale ressaltar que a jurisprudência pacífica nesta Corte é no sentido da imprescritibilidade das ações de ressarcimento ao erário (Súmula TCU 282) . Dessa forma, identificado dano ao erário, deve-se instaurar e julgar o processo de tomada de contas especial para responsabilizar seus agentes causadores, respeitando o direito ao contraditório e à ampla defesa, independentemente de quando ocorreram os atos impugnados.
50.	Verifica-se também que não houve a prescrição da pretensão punitiva, conforme análise já realizada.
51.		Tendo em vista que não constam dos autos elementos que permitam reconhecer a boa-fé do responsável, sugere-se que as suas contas sejam julgadas irregulares, nos termos do art. 202, § 6º, do RI/TCU, com a imputação do débito atualizado monetariamente e acrescido de juros de mora, nos termos do art. 202, §1º do RI/TCU, descontado o valor eventualmente recolhido, com a aplicação da multa prevista no art. 57 da Lei 8.443/1992.
PROPOSTA DE ENCAMINHAMENTO
52.	Ante o exposto, submetemos os autos à consideração superior com proposta de:
a) 		considerar revel o responsável Yuri Alexey Vieira Bastos Jorge (CPF XXX.824.921-XX) , para todos os efeitos, dando-se prosseguimento ao processo, com fulcro no art. 12, § 3º, da Lei 8.443/1992; 
b)		julgar irregulares, nos termos dos arts. 1º, inciso I, 16, inciso III, alíneas "b" e "c", da Lei 8.443/1992, c/c os arts. 19 e 23, inciso III, da mesma Lei, as contas do responsável, Sr. Yuri Alexey Vieira Bastos Jorge (CPF XXX.824.921-XX) , condenando-o ao pagamento da importância a seguir especificada, atualizada monetariamente e acrescida dos juros de mora, calculada a partir da data discriminada até a data da efetiva quitação do débito, fixando-lhe o prazo de quinze dias, para que comprove, perante o Tribunal, o recolhimento das referidas quantias aos cofres do Tesouro Nacional, nos termos do art. 23, inciso III, alínea "a", da citada lei, c/c o art. 214, inciso III, alínea a, do Regimento Interno;  
	Valor original do débito (R$) 
	Data da ocorrência
	Tipo

	199.600,00
	12/6/2009
	Débito

	43.885,37
	30/10/2009
	Crédito

b.1.2) Valor do débito atualizado em 13/3/2020, com juros (peça 100) : R$ 394.235,70
c) aplicar a multa prevista no art. 57 da Lei 8.443/1992, c/c o art. 267, do RI/TCU ao responsável, Sr. Yuri Alexey Vieira Bastos Jorge (CPF XXX.824.921-XX) , , fixando-lhe o prazo de quinze dias, a contar da notificação, para que comprove, perante o Tribunal (art. 214, inciso III, alínea a, do Regimento Interno do TCU) , o recolhimento da dívida aos cofres do Tesouro Nacional, atualizada monetariamente desde a data do acórdão que vier a ser proferido por este Tribunal até a do efetivo recolhimento, se paga após o vencimento, na forma da legislação em vigor;
d) aplicar a multa prevista no art. 58, inciso II, da Lei 8.443/92 c/c o art. 267 do RI/TCU ao Sr. Yuri Alexey Vieira Bastos Jorge (CPF XXX.824.921-XX) , , fixando-lhe o prazo de quinze dias, a contar da notificação, para que comprove, perante o Tribunal (art. 214, III, a, do Regimento Interno do TCU) , o recolhimento da dívida aos cofres do Tesouro Nacional, atualizada monetariamente desde a data do acórdão que vier a ser proferido por este Tribunal até a do efetivo recolhimento, se pagas após o vencimento, na forma da legislação em vigor;
d)	autorizar, desde logo, a cobrança judicial das dívidas, caso não atendida a notificação, na forma do disposto no art. 28, inciso II, da Lei 8.443/1992;
e) autorizar também, desde logo, se requerido, com fundamento no art. 28, inciso I, da Lei 8.443/1992, c/c o art. 217, §§ 1º e 2º, do Regimento Interno, o parcelamento das dívidas em até 36 parcelas, incidindo, sobre cada parcela, corrigida monetariamente, os correspondentes acréscimos legais, fixando-lhe o prazo de quinze dias, a contar do recebimento da notificação, para comprovar, perante o Tribunal, o recolhimento da primeira parcela, e de trinta dias, a contar da parcela anterior, para comprovar o recolhimento das demais parcelas, devendo incidir, sobre cada valor mensal, atualizado monetariamente, os juros de mora devidos, no caso do débito, na forma prevista na legislação em vigor, alertando o responsável de que a falta de comprovação do recolhimento de qualquer parcela importará o vencimento antecipado do saldo devedor, nos termos do § 2º do art. 217 do Regimento Interno deste Tribunal; 
f) enviar cópia do Acórdão a ser prolatado, bem como do Relatório e do Voto que o fundamentarem à Procuradoria da República no Estado do Mato Grosso, nos termos do § 3º do art. 16 da Lei 8.443/1992, c/c o § 7º do art. 209 do Regimento Interno do TCU, para adoção das medidas cabíveis; 
g) enviar cópia do Acórdão que vier a ser proferido ao Ministério do Turismo e ao responsável, para ciência, informando que a presente deliberação, acompanhada do Relatório e do Voto que a fundamenta, está disponível para a consulta no endereço www.tcu.gov.br/acordaos, além de esclarecer que, caso requerido, o TCU poderá fornecer sem custos as correspondentes cópias, de forma impressa."
PARECER DO MINISTÉRIO PÚBLICO QUE ATUA JUNTO A ESTE TRIBUNAL DE CONTAS DA UNIÃO
6.	O ilustre representante do Ministério Público, Subprocurador-Geral Lucas Rocha Furtado, manifestou-se, na essência, de acordo com a proposta final encaminhada pela Unidade Técnica, pugnando, todavia, pelo seu ajustamento quanto à sanção a ser aplicada (peça 104) :
	"Trata de tomada de contas especial instaurada pelo Ministério do Turismo (MTur) em desfavor do Sr. Yuri Alexey Vieira Bastos Jorge, na condição de ex-secretário da Secretaria de Estado de Desenvolvimento do Turismo de Mato Grosso, em razão de irregularidade na documentação exigida para a prestação de contas do Convênio 702196/2008, tendo por objeto o incentivo ao turismo por meio da implementação do projeto intitulado "Realização do Barão Folia", evento previsto para ocorrer no período de 20 a 24/2/2009.
	A motivação para a instauração da TCE decorre da não comprovação da execução física do evento, com dano ao erário federal na ordem de R$ 199.600,00, correspondente ao valor integral repassado ao Estado do Mato Grosso.
	Considerando que, regularmente citado, o responsável manteve-se silente e não havendo nos autos elementos que infirmem sua culpabilidade, este representante do Ministério Público manifesta-se de acordo com a proposta da Secex-TCE, consubstanciada na instrução de peça 101, corroborada pela instância dirigente da unidade técnica (peças 102 e 103) , exceto quanto à aplicação de multa com base no art. 58, inciso II, da Lei nº 8.443/92, ao Sr. Yuri Alexey Vieira Bastos Jorge.
	O motivo da parcial discordância acima manifestada prende-se ao fato de que a ocorrência que motivou a audiência do mencionado responsável - irregularidade na contratação por indevida dispensa de licitação - em meu entendimento, encontra-se absorvida pela conduta que culminou no próprio débito em si, tendo em conta que sequer se demonstrou a execução física do objeto. Aplicável, portanto, no presente caso, o princípio da consunção, tendo em vista que, na situação concreta, a sanção pecuniária positivada no art. 57 da Lei nº 8.443/1992 satisfaz a pretensão punitiva do Estado em face da conduta do responsável."
	É o Relatório.

não há

Subprocurador-Geral Lucas Rocha Furtado.

TOMADA DE CONTAS ESPECIAL. NÃO COMPROVAÇÃO DA BOA E REGULAR APLICAÇÃO DE RECURSOS PÚBLICOS FEDERAIS REPASSADOS POR MEIO DE CONVÊNIO. REVELIA. CONTAS IRREGULARES, DÉBITO E MULTA. 1. A não comprovação da boa e regular aplicação da integralidade dos recursos recebidos enseja o julgamento pela irregularidade das contas e pela condenação em débito e multa do responsável. 2. Nos termos do art. 12, §3º da Lei nº 8.443/1992, aplicam-se os efeitos da revelia àqueles que, mesmo regularmente citados, se mantêm silentes, não apresentando razões de defesa, nem recolhendo o débito a eles imputado aos cofres públicos.

TOMADA DE CONTAS ESPECIAL (TCE)

Secretaria de Controle Externo de Tomada de Contas Especial (SecexTCE).

Conforme já delineado no relatório precedente, a presente Tomada de Contas Especial foi instaurada pelo Ministério do Turismo, em razão de irregularidade na documentação exigida para a prestação de contas do Convênio 702196/2008, celebrado com a Secretaria de Estado de Desenvolvimento do Turismo de Mato Grosso, que tinha por objeto o incentivo ao turismo por meio da implementação do projeto intitulado "Realização do Barão Folia", com realização prevista para o período de 20 a 24/2/2009.
2.	Promoveu-se a citação e a audiência do responsável, então Secretário de Estado de Desenvolvimento do Turismo de Mato Grosso, para que apresentasse suas respectivas alegações de defesas e razões de justificativa quanto às irregularidades e ocorrências apontadas.
3.	Sua citação se deu, em suma, pela não comprovação da boa e regular aplicação dos recursos repassados por meio do convênio ora em análise, e a audiência, pela contratação irregular de empresas intermediárias entre o ente público e os artistas ou empresários exclusivos, no âmbito dos processos de inexigibilidade de licitação (84889/2009 e76334/2009, peça 23, p. 1 e 3) , ocasionada pela utilização indevida de inexigibilidade de licitação, visto que os interpostos apresentaram meras cartas de exclusividade restritas à data e local do evento, e sem registro em cartório, as quais não se caracterizam como contratos de exclusividade válidos para fins de contratação via inexigibilidade de licitação.
4.	Devidamente cientificado das razões que justificaram sua citação e oitiva em audiência, o responsável, com efeito, não respondeu aos chamados, permanecendo silente em ambos, razão pela qual impõe-se aplicar-lhe os efeitos da revelia, nos termos do §3º do art. 12 da Lei nº 8.443/1992, e condená-los à reparação do dano causado ao patrimônio público, bem como à penalidade prevista no Art. 57 da Lei nº 8.443/92.
5.	Com efeito, a despeito da revelia e de seus efeitos, há nos autos elementos de prova material que igualmente justificam a responsabilização e a penalização em comento.
6.	Isso porque, da análise da documentação/prestação de contas inclusa, não foi possível aferir a boa e regular aplicação dos recursos repassados que agora estão sob análise desta Corte.
7.	Como bem destacou a Unidade Técnica à peça 101, verifica-se que o responsável sequer comprovou a realização do evento, além de se ter igualmente verificado, no que pertine aos contratos celebrados sem a prévia realização de licitação, que não restaram evidenciados os requisitos indispensáveis para a inexigibilidade de licitação: contratos de exclusividade registrados em cartório, conforme entendimento jurisprudencial dessa E. Corte de Contas.
8.	Desta forma, considerando que nem a execução financeira do objeto convenial, nem a física, foi comprovada - muito pelo contrário, e considerando ainda, na forma explicitada pela Unidade Técnica, que não há elementos aptos a justificar a realização de contratação por inexigibilidade de licitação, impõe-se a rejeição das presentes contas, assim como a condenação do responsável ao ressarcimento ao Erário e pagamento de multa.
9.	Esclareça-se, por fim, que o ajuste proposto pelo MP/TCU em seu parecer (peça 104) se justifica, na medida em que, de fato, a audiência do responsável - pela irregularidade na contratação por indevida dispensa de licitação - encontra-se absorvida pela conduta que culminou no próprio débito em si, tendo em conta que sequer se demonstrou a execução física do objeto, razão pela qual aplicável ao caso, portanto, o princípio da consunção, tendo em vista que, na situação concreta, a sanção pecuniária positivada no art. 57 da Lei nº 8.443/1992 satisfaz a pretensão punitiva do Estado em face da conduta do responsável.
	Em face do exposto, acolho a proposta da Unidade Técnica, com o ajuste proposto pelo MP/TCU, e Voto no sentido de que seja adotado o Acórdão que ora submeto à consideração deste Colegiado.
TCU, Sala das Sessões Ministro Luciano Brandão Alves de Souza, em 21 de julho de 2020.
RAIMUNDO CARREIRO 
Relator